臺灣高等法院刑事判決　　　　　　　　96年度上訴字第4577號
上　訴　人
即　自訴人　乙○○
自訴代理人　林辰彥　律師
　　　　　　呂紹聖　律師
　　　　　　陳里己　律師
被　　　告　戊○○
　　　　　　丙○○
共　　　同
指定辯護人　本院公設辯護人　甲○○
上列上訴人因自訴擄人勒贖案件，不服臺灣板橋地方法院95年度
自字第31號，中華民國96年8月21日第一審判決（起訴案號：臺
灣板橋地方法院檢察署96年度偵續一字第5號），提起上訴，本
院判決如下：
    主  文
上訴駁回。
    理  由
一、自訴意旨略以：被告戊○○、丙○○、王月華三人偽造自訴
    人名義簽發三十一張支票後（自訴人自訴被告戊○○等三人
    偽造有價證券一案現由最高法院審理中），於民國八十八年
    十一月十六日晚上八時至九時間，自訴人在臺北縣泰山鄉○○街五十七號大板城餐廳宴客完畢，至停車場準備要開車時
    ，因被告戊○○、丙○○委託丁○○（另由本院以九十六年
    度上訴字第四○四九號審結）向自訴人催討票款，丁○○即
    帶領十餘名不詳姓名之男子，分乘三輛自用車，前面第一輛
    車就下來數名男子，將自訴人擄上該車，載至泰山鄉往林口
    方向之山上後，又換另一部自用車，再將自訴人押下山至泰
    山收費站東邊，從泰山鄉○○路二十三號旁進入泰林路二段
    五七九巷六弄一之二十號圓山芳鄰之公寓內，對自訴人稱自
    訴人欠戊○○新臺幣（下同）三千二百萬元，戊○○叫他們
    來討債，自訴人告以並未欠戊○○的錢，惟該數名不詳姓名
    男子以行動電話與戊○○、丙○○連繫後，對自訴人說他們
    在跑路沒有錢，不論如何一定要付，自訴人不得已只好答應
    給付三百萬元，對方不允，並稱最少要給付九百萬元，自訴
    人不得已佯為答應，是日晚上十一時許該數名不詳姓名男子
    遂將自訴人押至新莊市體育會旁之頂雲茶館，但發覺有警車
    ，於是日晚上十二時許又將自訴人押至御書園西餐屋談判，
    自訴人為求脫離魔掌，只好再應允分三期付給九百萬元，於
    翌日凌晨二時許，又將自訴人押回新莊市○○街九八號之新
    莊市體育會，進門就有四、五人在體育會等候，由某一不詳
    姓名男子拿出三張本票，要自訴人簽寫每張本票金額為三百
    萬元，並要在場自稱新莊市體育會會長之弟陳里源在本票上
    背書，陳里源要上訴人找來羅新明在本票上背書，嗣羅新明
    到體育會後，陳里源要其在自訴人所簽發之三張本票上背書
    ，但羅新明卻對陳里源說如要我背書，你也要背書，經陳里
    源答應後，陳里源及羅新明都在上訴人所簽發之三張本票上
    背書，然後三張本票都暫放羅新明處，並約定是日上午十時
    在新莊市體育會交款，且要求自訴人於交款前必須先至臺北
    縣警察局新莊分局銷案，自訴人應允後，始將自訴人釋放等
    情，因認被告戊○○、丙○○涉有擄人勒贖之罪嫌。
二、按犯罪事實應依證據認定之，無證據不得認定犯罪事實；另
    不能證明被告犯罪者，應諭知無罪之判決，刑事訴訟法第一
    百五十四條第二項、第三百零一條第一項分別定有明文。又
    刑事訴訟法上所謂認定犯罪事實之證據，係指足以認定被告
    確有犯罪行為之積極證據而言，該項證據自須適合於被告犯
    罪事實之認定，始得採為斷罪資料；而認定不利於被告之事
    實，須依積極證據，苟積極證據不足為不利於被告事實之認
    定時，即應為有利於被告之認定，更不必有何有利之證據。
    另認定犯罪事實所憑證據，雖不以直接證據為限，間接證據
    亦包括在內；而告訴人之告訴，係以使被告受刑事訴追為目
    的，是其陳述是否與事實相符，仍應調查其他證據以資審認
    ，（此有最高法院二十九上字第三一０五號、三十年上字第
    八一六號、五十二年台上字第一三００號、七十六年台上字
    第四九八六號判例意旨參照）。
三、本件自訴意旨認為被告戊○○、丙○○涉有擄人勒贖之罪嫌
    ，無非以本件共犯丁○○業經檢察官提起公訴在案，有臺灣
    板橋地方法院檢察署檢察官起訴書一件、共犯丁○○、周文
    水等人之供述、自訴人名義之支票影本、退票理由單各三十
    一張、羅新明保管之本票影本三紙、調解筆錄影本一份、自
    訴人簽發之本票影本四紙、台北縣政府警察局函影本一份、
    原審法院九十五年度訴字第二二九六號審判筆錄等為其論據
    。
四、訊據被告戊○○、丙○○堅決否認有何擄人勒贖或妨害自由
    之犯行，被告戊○○辯稱：我和自訴人之間有債務關係，因
    自訴人持我父親簽發之支票做客票融資之抵押品，惟自訴人
    開立的支票陸續退票，我父親開給自訴人之支票亦無力償還
    ，我父親一筆土地遭銀行扣押八百萬元的債務，我找自訴人
    處理此筆債務，惟自訴人置之不理，因丙○○表示有朋友在
    調解委員會做事，我就請丙○○全權處理調解的事情，我雖
    持有自訴人開立三千三百萬元的支票，但只針對父親損失的
    八百萬元向自訴人求償，至於丙○○找何人處理，如何處理
    ，我並不清楚，我有將支票、退票理由單等資料拿給自稱調
    解委員的人，也有簽發委任書委託丁○○處理，我並不知道
    丁○○以何種方法和自訴人處理上開債務，我也沒有請丁○○以非法的方法來處理本件債務，我並無擄人勒贖或妨害自
    由之犯行等語；被告丙○○則辯稱：我因工作的關係得知被
    告戊○○與自訴人之間有債務糾紛，我透過朋友認識綽號阿
    奇之人，我將被告戊○○與自訴人之間的糾紛告知阿奇，阿
    奇表示認識新莊調解委員會的人可以處理這件事，我就向被
    告戊○○回報可以請他們處理，我從被告戊○○處拿到支票
    正本，就交予阿奇之人，隔二、三天後阿奇電話告知已經處
    理好了，我就通知被告戊○○到新莊調解委員會，到場後，
    丁○○請戊○○簽委任書，之後就完成本件的調解書，至於
    丁○○有無帶人將自訴人帶到別處我並不清楚，我也沒有要
    丁○○或阿奇用非法的方法處理本件債務，我並無擄人勒贖
    或妨害自由之犯行等語。經查：
  (一)另案被告丁○○是否成立犯罪部分：
  1.丁○○於上開時地受戊○○、丙○○之委託，出面與自訴人
    乙○○，先後在鼎雲茶館、御書園、新莊市體育會等處談判
    ，自訴人乙○○先簽發面額各三百萬元之本票三張，經陳里
    源、羅新明二人背書後，暫放羅新明處保管，後經自訴人乙○○報警協助後，雙方再將金額降為八百萬元，經新莊市調
    解委員會調解委員周文水為其等書立八十八年民調字第一０
    一號調解書乙份，再由自訴人乙○○簽發面額三百萬元、二
    百萬元之本票各一張、面額一百五十萬元之本票二張等情，
    業據另案被告丁○○於原審法院九十五年度訴字第二二九六
    號、本院九十六年度上訴字第四○四九號案件審理時坦承不
    諱，核與自訴人此部分指訴之情節及證人羅新明、周文水此
    部分證述之情節（見九十一年度偵字第一０九二三號卷第一
    三六至一三九、二六五至二六八頁、九十二年度偵續字第三
    ０六號卷第九十三至一０四、二三二至二三五頁、九十三年
    度偵續一字第六一號卷第五十五至五十七、一０八、一０九
    、一一七至一二一頁、原審九十五年度訴字第二二九六號卷
    九十六年一月十一日審判筆錄），均相符合，復有戊○○所
    簽立委託書影本、上開面額三百萬元之本票影本三張、面額
    三百萬元、二百萬元之本票影本各乙張、面額一百五十萬元
    之本票影本二張及八十八年民調字第一０一號調解書影本各
    乙份，在卷可稽，此部分事實足堪認定。
  2.自訴人乙○○於八十八年十一月十六日晚間八時三十分許，
    原與其公司員工溫秀梅、陳祥齡及公司客戶等人在大阪城餐
    廳用餐，餐畢後在大阪城停車場內，遭某二名男子下車分站
    左右，再以手搭住自訴人乙○○肩膀，強行將自訴人乙○○
    帶往其等所停放在上開停車場內某處等候之車輛前，將之押
    進上開車輛內，而剝奪乙○○之行動自由之情，業據證人陳
    祥齡、溫秀梅於偵查中證述明確（證人陳祥齡部分見九十一
    年度偵字第一０九二三號卷第二五二至二五六頁、九十二年
    度偵續字第三０六號卷第一三一至一三五、二０二至二０九
    頁、九十三年度偵續一字第六一號卷第一０二、一０三頁；
    證人溫秀梅部分見九十一年度偵字第一０九二三號卷第一三
    一至一三五頁），並互核一致，堪認自訴人乙○○當時顯已
    完全喪失自主行動之能力，而不得已配合該二名男子坐上其
    等車輛離去上開現場，自訴人乙○○應係遭該等男子以上述
    非法方法，而剝奪告訴人乙○○之行動自由，亦堪認定。
　3.再者，自訴人乙○○於上開時地遭某三、四名男子剝奪其行
    動自由後，隨即遭其等押往上開「圓山芳鄰」之某公寓內，
    並遭其等脅稱「你欠戊○○錢，我們是重刑犯，無論如何一
    定要拿到錢」一節，除有自訴人乙○○於偵查之指述外，另
    案被告丁○○於本件案發之前，亦確已受被告戊○○、丙○○之委託，出面處理自訴人乙○○所積欠之支票票款債務問
    題，亦據另案被告丁○○於原審法院九十五年度訴字第二二
    九六號、本院九十六年度上訴字第四○四九號案件審理時所
    自承在卷，並有由戊○○所簽立上開委託書一紙可佐，而再
    參以自訴人乙○○後於同日晚間十時許，即遭該三、四名男
    子將之押往新莊市體育會與另案被告丁○○見面，並先後在
    鼎雲茶館、御書園、新莊市體育會等處談判，自訴人乙○○
    並先後簽立上開面額本票，始遭釋放離去上開現場等情以觀
    ，該三、四名男子自始在上開大阪城餐廳停車場內，以上開
    非法方法將自訴人乙○○押走，而剝奪其行動自由，其等目
    的即係在為被告戊○○出面追討上開票款債務，則另案被告
    丁○○就該三、四名男子於上開時地，以上開非法方法，剝
    奪自訴人乙○○行動自由之行為間，顯有犯意聯絡及行為分
    擔，應堪認定。
　4.又自訴人乙○○除於上開時地，遭該三、四名男子以上開非
    法方法，剝奪其行動自由外，且自八十八年十一月十六日晚
    間十時許起，另案被告丁○○與自訴人乙○○先後在頂雲茶
    館、御書園、新莊市體育會等處談判之過程，業據證人羅新
    明於偵查中及原審法院九十五年度訴字第二二九六號、本院
    九十六年度上訴字第四○四九號案件審理時證述明確（見九
    十二年度偵續字第三０六號卷第二三二至二三五頁、九十三
    年度偵續一字第六一號卷第五十五至五十七、一０八、一０
    九頁），是自訴人乙○○於上開時地雖未有遭另案被告丁○○及該三、四名男子施以任何肢體暴力之行為，惟自訴人乙○○於其尚未與另案被告丁○○達成以九百萬元和解上開票
    款債務之情形下，仍不得任意離去上開現場，足堪認定，應
    認其自八十八年十一月十六日晚間八時三十分許起，仍遭繼
    續剝奪行動自由之中。
　5.另自訴人乙○○自八十八年十一月十六日晚間八時三十分許
    ，即遭另案被告丁○○及該三、四名男子，先以上開非法方
    法，剝奪其行動自由在先，並繼續剝奪其行動自由至自訴人
    乙○○答應丁○○以九百萬元和解上開票款債務後，再由被
    告與該三、四名男子將自訴人乙○○押回新莊市體育會內，
    經調解委員周文水為另案被告丁○○、乙○○二人書立簡要
    之調解書一紙，並由乙○○簽發面額各三百萬元之本票三張
    ，再經羅新明、陳里源二人背書後，暫放在羅新明處保管，
    被告再與自訴人乙○○相約於同日十時許，在新莊市體育會
    交付上開九百萬元之款項後，始讓自訴人乙○○自行離去新
    莊市體育會，再衡諸另案被告丁○○與自訴人乙○○上開談
    判過程，仍係屬剝奪自訴人乙○○行動自由之繼續行為以觀
    ，自訴人乙○○簽發上開本票三紙之行為，顯應係受另案被
    告丁○○及該三、四名男子之上開脅迫行為，而迫使自訴人
    乙○○行上開無義務事所致，亦堪認定。
　6.此外，復有原審法院九十五年度訴字第二二九六號、本院九
    十六年度上訴字第四○四九號刑事判決一件及該案相關卷證
    在卷可稽，是另案被告丁○○所為刑法第三百零二條第一項
    之以非法方法，剝奪人之行動自由罪之犯行，洵堪認定。
  (二)另案被告丁○○與某三、四名男子所為以非法方法，剝奪自
    訴人行動自由之犯行，固堪認定，已如前述，惟本件應審究
    者，乃被告戊○○、丙○○與另案被告丁○○或前開某三、
    四名不詳男子之間，是否有犯意聯絡或行為分擔：
  1.證人即另案被告丁○○於警詢、偵查及原審法院九十五年度
    訴字第二二九六號案件準備程序、審理中固坦承受被告丙○○之委託，出面與自訴人乙○○調解被告戊○○與自訴人乙○○之間債務糾紛一事，惟丁○○自始至終從未指稱被告丙○○或戊○○要求其以非法方法調解債務，且從未指稱在其
    調解債務之過程中，被告丙○○或戊○○有具體掌握其調解
    之狀況，是尚不能僅因被告丙○○、戊○○委託另案被告丁○○調解債務一節，即遽以推論被告丙○○、戊○○就另案
    被告丁○○於調解債務過程中之任何非法行為確有犯意聯絡
    。
  2.另依據證人周文水、羅新明之上開證言，僅能認定另案被告
    丁○○有以戊○○受任人之名義處理戊○○與自訴人乙○○
    之間之債務糾紛並進行調解一事；證人陳祥齡、溫秀梅之證
    言僅能證明自訴人乙○○於上開時地遭不詳男子強押上車一
    事。渠等均未證稱在上開期間有目睹被告丙○○、戊○○在
    場參與，抑或是以何種方式指揮、控制或瞭解另案被告丁○○與該三、四名男子之行為，亦不能以該等證人之證言作為
    不利被告戊○○、丙○○之認定。
  3.至於自訴人所提出自訴人名義之支票影本、退票理由單各三
    十一張、由羅新明保管之本票影本三紙、調解筆錄影本一份
    、自訴人簽發之本票影本四紙、台北縣政府警察局函影本一
    份、原審法院九十五年度訴字第二二九六號審判筆錄等，僅
    能證明被告戊○○與自訴人乙○○之間確實有債務糾紛，以
    及被告戊○○、丙○○有委請丁○○處理上開債務，且丁○○有以戊○○委任人之名義與自訴人乙○○簽立調解筆錄等
    事實，尚不能以該等證據認定被告戊○○、丙○○就另案被
    告丁○○及某三、四名不詳男子之前開妨害自由犯行之間，
    有何犯意聯絡或行為分擔。
五、綜上所述，依據自訴人所提出之證據，僅能認定另案被告丁○○與某三、四名男子有以非法之方法，剝奪自訴人行動自
    由之犯行，惟均不能認定被告戊○○、丙○○就另案被告丁○○與某三、四名男子等人之該等犯行間，有何犯意聯絡或
    行為分擔，自不能僅因被告戊○○係本件債務關係之債權人
    ，以及被告丙○○代被告戊○○央請丁○○出面處理債務，
    即認被告戊○○、丙○○亦涉有擄人勒贖或妨害自由之犯行
    。此外，本院復查無其他積極證據足資證明被告戊○○、丙○○有何擄人勒贖或妨害自由犯行。本件不能證明被告戊○○、丙○○犯罪，揆諸首揭說明，應為被告二人無罪之諭知
    。
六、原審以無積極證據足資證明被告二人有自訴人所指之犯行，
    而為無罪之諭知，經核並無不合。自訴人上訴意旨以共犯丁○○並非在調解委員會做事，被告何以要委託丁○○處理，
    而不依正常程序提出聲請調解；又共犯丁○○並不認識自訴
    人，倘非被告二人基於工作之便知悉自訴人行蹤，並告知丁○○，丁○○何以會知悉自訴人之相貌及自訴人當天在大阪
    城餐廳之行程；且自訴人並未積欠被告二人債務，是被告二
    人與共犯丁○○擄走自訴人意在勒贖甚明等語。惟查：
  (一)按為貫徹無罪推定原則，檢察官對於被告之犯罪事實，應負
    實質舉證責任。刑事訴訟法修正後第一百六十一條（下稱本
    法第一百六十一條）第一項規定「檢察官就被告犯罪事實，
    應負舉證責任，並指出證明之方法」，明訂檢察官舉證責任
    之內涵，除應盡「提出證據」之形式舉證責任（參照本法修
    正前增訂第一百六十三條之立法理由謂「如認檢察官有舉證
    責任，但其舉證，仍以使法院得有合理的可疑之程度為已足
    ，如檢察官提出之證據，已足使法院得有合理的可疑，其形
    式的舉證責任已盡．．．」）外，尚應「指出其證明之方法
    」，用以說服法院，使法官「確信」被告犯罪構成事實之存
    在。此「指出其證明之方法」，應包括指出調查之途徑，與
    待證事實之關聯及證據之證明力等事項。同條第二、三、四
    項，乃新增法院對起訴之審查機制及裁定駁回起訴之效力，
    以有效督促檢察官善盡實質舉證責任，藉免濫行起訴。刑事
    訴訟法修正後第一百六十三條（下稱本法第一百六十三條）
    釐訂法院與檢察官調查證據責任之分際，一方面揭櫫當事人
    調查證據主導權之大原則，並充分保障當事人於調查證據時
    ，訊問證人、鑑定人或被告之權利（同條第一項）；另一方
    面例外規定法院「得」及「應」依職權調查證據之補充性，
    必待當事人舉證不足時，法院始自動依職權介入調查，以發
    見真實（同條第二項）；再增訂法院依職權調查證據前，應
    踐行令當事人陳述意見之程序（同條第三項），以貫徹尊重
    當事人查證之主導意見，確保法院補充介入之超然、中立。
    本法第一百六十一條、第一百六十三條規定係編列在本法第
    一編總則第十二章「證據」中，原則上於自訴程序亦同適用
    。除其中第一百六十一條第二項起訴審查之機制、同條第三
    、四項以裁定駁回起訴之效力，自訴程序已分別有第三百二
    十六條第三、四項及第三百三十四條之特別規定足資優先適
    用外，關於第一百六十一條第一項檢察官應負實質舉證責任
    之規定，亦於自訴程序之自訴人同有適用（最高法院九十一
    年度第四次刑事庭會議決議參照）。
  (二)本件並不能證明被告二人就另案被告丁○○與某三、四名男
    子有以非法之方法，剝奪自訴人行動自由之犯行，有何犯意
    聯絡或行為分擔，且無積極證據證明被告戊○○、丙○○涉
    有擄人勒贖之犯行，已如前述。且證人丁○○於本院審理時
    亦證稱：「是與丙○○於二十幾歲認識的玩伴、同事，不是
    與戊○○」、「．．．丙○○說有筆債務糾紛，因為我在新
    莊有認識體育會理面的人即陳泉源，丙○○拜託我解決，我
    才聯絡乙○○解決這件債務糾紛」、「（之前跟姚金師講說
    認識調解委員會的人，才幫忙他處理？）我的意思是說新莊
    體育會就有調解委員會的人在那邊上班，我是問陳泉源，這
    是陳泉源告訴我的」、「我打電話到乙○○公司，電話應該
    是丙○○給我的」、「（十一月十七日下午五點左右，當時
    你們在調解委員會，如何叫戊○○把三十一張支票傳真給你
    ？）他應該是拿過來的，因為調解完時，我有叫他們來簽名
    」等語，而自訴人既稱與丁○○並不相識，則被告丙○○既
    拜託丁○○處理本件債務，由其告知丁○○有關自訴人之電
    話等相關資料以利尋找自訴人，亦屬事理之常，尚難遽此即
    認被告二人與丁○○等人有擄人勒贖之犯意聯絡；況被告戊○○與自訴人乙○○之間確實有債務糾紛，亦有自訴人所提
    出自訴人名義之支票影本、退票理由單各三十一張、由羅新
    明保管之本票影本三紙、調解筆錄影本一份、自訴人簽發之
    本票影本四紙、台北縣政府警察局函影本一份、原審法院九
    十五年度訴字第二二九六號審判筆錄等資料足資證明，自訴
    人陳稱與被告戊○○並無債務糾紛，顯無可採。而證據之取
    捨與證據之證明力如何，均屬事實審法院得自由裁量、判斷
    之職權，茍其此項裁量、判斷，並不悖乎通常一般人日常生
    活經驗之定則或論理法則，又於判決內論敘其何以作此判斷
    之心證理由者，即不得任意指摘其為違法。茲原判決已詳敘
    就卷內證據調查之結果，而為綜合判斷、取捨，認自訴人所
    提證據及共犯丁○○、周文水等人之供述、均不足證明被告
    二人有自訴人所指之犯行，其得心證的理由已說明甚詳，且
    所為論斷從形式上觀察，亦難認有違背經驗法則、論理法則
    ，或有其他違背法令之情形，自不容任意指為違法。自訴人
    提起上訴，仍執前開情詞而為爭執，並對於原審取捨證據及
    判斷其證明力職權之適法行使，仍持己見為不同之評價，而
    砌詞指摘原判決不當，自難認有理由，應予以駁回。
七、被告戊○○經合法傳喚無正當理由不到庭，爰不待其陳述，
    逕行判決之。
據上論斷，應依刑事訴訟法第368條、第371條，判決如主文。
中　　華　　民　　國　　96　　年　　12　　月　　31　　日
　　　　　　　　　刑事第九庭審判長法　官  劉景星
  　　　　　　　　　　　　　　　　法  官  周盈文
        　　　　　　　　　　　　　法  官  吳啟民
以上正本證明與原本無異。
如不服本判決，應於收受送達後十日內向本院提出上訴書狀，其
未敘述上訴之理由者並得於提起上訴後十日內向本院補提理由書
（均須按他造當事人之人數附繕本）。
                                  書記官  江采廷
中　　華　　民　　國　　97　　年　　1 　　月　　3 　　日
